臺灣臺中地方法院刑事判決  　
111年度訴字第205號
公  訴  人  臺灣臺中地方檢察署檢察官
被      告  王汶岳



上列被告因詐欺等案件，經檢察官提起公訴（110年度偵字第376
24號），嗣被告於準備程序中就被訴事實為有罪之陳述，經本院
合議庭裁定由受命法官獨任進行簡式審判程序，判決如下：
    主  文
甲○○三人以上共同冒用公務員名義犯詐欺取財罪，處有期徒刑壹
年肆月。
偽造之「臺灣臺北地方法院檢察署印」公印文壹枚沒收；未扣案
之犯罪所得新臺幣貳仟元沒收，於全部或一部不能沒收或不宜執
行沒收時，追徵其價額。
    犯罪事實
一、甲○○基於參與三人以上以實施詐術為手段所組成具有持續性
    、牟利性之有結構性犯罪組織（下稱詐欺集團）之犯意，自
    民國110年5月間某日起，加入由丁○○（涉嫌參與犯罪組織部
    分另案審理中）、真實姓名年籍不詳而於通訊軟體「微信」
    使用暱稱「噴火龍」之人（無證據證明係未成年人，下稱「
    噴火龍」）及其他真實姓名年籍不詳之人（均無證據證明係
    未成年人，下均稱不詳成員）所組成之詐欺集團（下稱本案
    詐欺集團），擔任「車手」（即負責實際收取詐欺所得財物
    者）工作。嗣甲○○與丁○○（涉嫌本案犯行部分由本院另行審
    結）、「噴火龍」及其他不詳成員，基於意圖為自己不法所
    有之三人以上共同冒用公務員名義犯詐欺取財，及行使偽造
    公文書之犯意聯絡，推由不詳成員自110年5月21上午9時10
    分許起，陸續假冒中央健康保險局人員、員警、檢察官等身
    分撥打電話給乙○○，佯稱：因資料顯示乙○○積欠醫藥費，若
    乙○○未曾接受該等醫藥服務，可代為轉接165反詐騙諮詢專
    線；經查詢後，發現乙○○之某金融帳戶遭用以收受不法資金
    ，若乙○○未涉及該不法行為，可代為轉接檢察官提供協助；
    為調查乙○○有無涉及不法，須乙○○交出從金融帳戶所提領之
    現金以及存摺、金融卡等物品進行監管、清查資產云云，致
    乙○○陷於錯誤，於同日中午12時許，從金融帳戶提領新臺幣
    （下同）44萬元後，旋依不詳成員之指示，於同日中午12時
    40分許，在臺中市霧峰區丁台路「新登宮」附近某處，將上
    開提領款項中之43萬元以及如附表所示之存摺、金融卡等物
    品當面交給甲○○，甲○○則交付不詳成員所偽造具公文書性質
    之「臺灣臺北地方法院檢察署分案調查證物清單」1紙（其
    上顯示有「臺灣臺北地方法院檢察署印」之偽造公印文1枚
    ）予乙○○收執，待乙○○離去後，甲○○旋於同日中午12時46分
    許，依指示將其取得之前揭物品放置在「新登宮」之廁所內
    ，再由丁○○進入該廁所拿取前揭物品，並於不詳時、地轉交
    前揭物品予不詳成員，甲○○因此取得2千元之報酬。嗣因乙○○發覺有異並報警處理，始循線查悉上情。
二、案經乙○○訴由臺中市政府警察局霧峰分局報告臺灣臺中地方
    檢察署檢察官偵查後起訴。　　
    理  由
一、本案被告甲○○所犯均非死刑、無期徒刑或最輕本刑有期徒刑
    三年以上之罪，亦非高等法院管轄第一審之案件，且於本院
    準備程序時，被告先就被訴事實為有罪之陳述，經告知被告
    簡式審判程序之旨，並聽取檢察官、被告之意見後，本院合
    議庭裁定由受命法官獨任進行簡式審判程序，故依刑事訴訟
    法第273條之2規定，本案不適用同法第159條第1項有關排除
    傳聞證據之證據能力規定，合先敘明。　
二、證據名稱：　　　　
(一)被告於警詢、本院準備程序及審理中之自白（偵卷第57至62
    頁、本院卷第119、129至130頁）。
(二)證人即共同被告丁○○（下僅稱丁○○）於警詢、偵訊時、證人
    即告訴人乙○○於警詢時之證述（偵卷第79至85、111至114、
    199至200頁；均不含被告參與本案詐欺集團部分）。
(三)員警偵查報告、偽造之「臺灣臺北地方法院檢察署分案調查
    證物清單」、內政部警政署刑事警察局110年7月28日刑紋字
    第1100071319號鑑定書、監視器錄影畫面截圖、內政部警政
    署反詐騙諮詢專線紀錄表、臺中市政府警察局霧峰分局萬豐
    派出所受理各類案件紀錄表、受（處）理案件證明單（偵卷
    第53至55、129至178頁）。　
三、論罪：
(一)依本案情節及卷內證據可知，被告所參與之本案詐欺集團，
    其成員至少有被告、丁○○、「噴火龍」及其他不詳人士，且
    本案詐欺集團係透過電話以接續假冒中央健康保險局人員、
    員警、檢察官等身分之詐術內容向告訴人行騙，待告訴人陷
    於錯誤後，由被告至約定地點向告訴人收取詐騙所得財物以
    及交付偽造之公文書予告訴人，並將所收取之詐騙所得財物
    放置在指定處所，再由丁○○至該指定處所拿取該等詐騙所得
    財物而轉交予不詳人士，足徵本案詐欺集團計畫縝密、分工
    精細，實須投入相當成本及時間，方能如此為之，顯非為立
    即實施犯罪而隨意組成，故本案詐欺集團屬三人以上以實施
    詐術為手段所組成具有持續性、牟利性之有結構性組織無訛
    。
(二)核被告所為，係犯組織犯罪防制條例第3條第l項後段之參與
    犯罪組織罪、刑法第339條之4第1項第1款、第2款之三人以
    上共同冒用公務員名義犯詐欺取財罪以及同法第216條、第2
    11條之行使偽造公文書罪。
(三)被告與丁○○、「噴火龍」及其他不詳成員間，就上開冒用公
    務員名義犯詐欺取財、行使偽造公文書等犯行，各有犯意聯
    絡及行為分擔，均為共同正犯。
(四)本案被告共同於具公文書性質之「臺灣臺北地方法院檢察署
    分案調查證物清單」上偽造之「臺灣臺北地方法院檢察署印
    」公印文1枚，係其共同偽造該公文書行為之一部，而偽造
    該公文書之低度行為，復為行使之高度行為所吸收，均不另
    論罪。
(五)按行為人以一參與詐欺犯罪組織，並分工加重詐欺行為，同
    時觸犯參與犯罪組織罪及加重詐欺取財罪，雖其參與犯罪組
    織之時、地與加重詐欺取財之時、地，在自然意義上非完全
    一致，然二者仍有部分合致，且犯罪目的單一，依一般社會
    通念，認應評價為一罪方符合刑罰公平原則，應屬想像競合
    犯，如予數罪併罰，反有過度評價之疑，實與人民法律感情
    不相契合。又基於無責任即無刑罰原則，責任之評價與法益
    之維護息息相關，對同一法益侵害為雙重評價，為過度評價
    ；對法益之侵害未予評價，則評價不足，均為所禁。刑罰要
    求適度之評價，俾對法益之侵害為正當之維護。因此，加重
    詐欺罪係侵害個人財產法益之犯罪，其罪數計算，以被害人
    數、被害次數之多寡，決定其犯罪之罪數；核與參與犯罪組
    織罪之侵害社會法益，因應以行為人所侵害之社會全體利益
    為準據，認定係成立一個犯罪行為，有所不同。是以倘若行
    為人於參與犯罪組織之繼續中，先後加重詐欺數人財物，因
    行為人僅為一參與組織行為，侵害一社會法益，應僅就首次
    犯行論以參與犯罪組織罪及加重詐欺罪之想像競合犯，而其
    後之犯行，乃為其參與組織之繼續行為，為避免重複評價，
    當無從將一參與犯罪組織行為割裂再另論一參與犯罪組織罪
    ，而與其後所犯加重詐欺罪從一重論處之餘地（最高法院10
    7年度台上字第1066號判決意旨參照）。基此，本案被告之
    參與犯罪組織行為及詐欺取財行為間，因主觀上均係以取得
    他人受騙財物為最終目的，具有行為局部之同一性，依一般
    社會通念，應評價為法律概念之一行為，方符刑罰公平原則
    ；又本案被告之行使偽造公文書、詐欺取財行為間，客觀行
    為具有局部之同一性、著手實行階段並無明顯區隔，且主觀
    上皆係以取得他人受騙財物為最終目的，依一般社會通念，
    亦應評價為法律概念之一行為，方符刑罰公平原則，而本案
    中被告與本案詐欺集團其他成員共同實施詐欺取財犯行部分
    僅一次，且被告於本案繫屬於本院前，未曾因違反組織犯罪
    防制條例、詐欺取財等案件遭起訴、繫屬於其他法院乙節，
    有臺灣高等法院被告前案紀錄表附卷可稽，是依前揭判決意
    旨，應就本案論以法律上一行為同時觸犯參與犯罪組織罪、
    三人以上共同冒用公務員名義犯詐欺取財罪及以行使偽造公
    文書罪之想像競合犯，依刑法第55條前段之規定，從一重之
    三人以上共同冒用公務員名義犯詐欺取財罪處斷。　　
四、按被告構成累犯之事實及應加重其刑之事項，均應由檢察官
    主張並具體指出證明之方法後，經法院踐行調查、辯論程序
    ，方得作為論以累犯及是否加重其刑之裁判基礎（最高法院
    110年度台上大字第5660號裁定主文參照）。經查，本案起
    訴書既未記載被告構成累犯之事實，亦未請求對本案被告犯
    行依累犯規定加重其刑，此有本案起訴書附卷可查，且公訴
    檢察官於本院審理中，並未就本案被告構成累犯、應依累犯
    規定加重其刑等事項加以主張、具體指出證明方法（參本院
    卷第130至131頁），是依前揭說明，本案顯不具得作為論被
    告以累犯、以累犯規定加重其刑之裁判基礎，為落實中立審
    判之本旨及保障被告受公平審判之權利，本院爰不職權調查
    、認定本案被告是否構成累犯以及有無依累犯規定加重其刑
    之必要，但仍依刑法第57條第5款規定，將本案被告可能構
    成累犯之前科、素行資料列為本案各次犯行之量刑審酌事由
    ，而對本案被告所應負擔之罪責予以充分評價，附此敘明。
五、按想像競合犯之處斷刑，本質上係「刑之合併」。其所謂從
    一重處斷，乃將想像競合犯組成之評價上數罪，合併為科刑
    一罪，其所對應之刑罰，亦合併其評價上數罪之數法定刑，
    而為一個處斷刑。易言之，想像競合犯侵害數法益者皆成立
    犯罪，論罪時必須輕、重罪併舉論述，同時宣告所犯各罪名
    ，包括各罪有無加重、減免其刑之情形，亦應說明論列，量
    刑時併衡酌輕罪部份量刑事由，評價始為充足，然後依刑法
    第55條前段規定「從一重處斷」，非謂對於其餘各罪可置而
    不論。因此，法院決定處斷刑時，雖以其中最重罪名之法定
    刑，做為裁量之準據，惟於裁量其輕重時，仍應將輕罪合併
    評價在內（最高法院108年度台上字第4405、4408號判決意
    旨參照）。又按參與犯罪組織情節輕微者，得減輕或免除其
    刑；犯參與犯罪組織罪，於偵查及審判中均自白者，減輕其
    刑，組織犯罪防制條例第3條第1項但書、第8條第1項後段分
    別可資參照。經查，被告參與本案詐欺集團後，係擔任「車
    手」工作，負責實際收取、轉交詐欺所得財物等事務，其角
    色攸關本案詐欺集團可否順利獲得向他人詐取之財物，且被
    告業已成功收取、轉交本案告訴人遭騙取之財物，尚難認被
    告參與本案詐欺集團有何情節輕微之處，當無組織犯罪防制
    條例第3條第1項但書減免其刑規定之適用；惟被告就其參與
    本案詐欺集團之犯行，於偵查、本院審理中均坦承不諱，業
    如前述，自與組織犯罪防制條例第8條第1項後段之減刑規定
    相符，且本案被告所為之參與犯罪組織罪及三人以上共同冒
    用公務員名義犯詐欺取財罪，固屬想像競合犯，而應從一重
    論以三人以上共同冒用公務員名義犯詐欺取財罪，然揆諸上
    開最高法院判決意旨，本案就被告所犯之三人以上共同冒用
    公務員名義犯詐欺取財罪，仍應於量刑時併予審酌前揭組織
    犯罪防制條例第8條第1項後段之減刑規定，據以決定本案被
    告所犯三人以上共同冒用公務員名義犯詐欺取財罪之處斷刑
    ，評價始為充足。
六、爰以行為人之責任為基礎，審酌被告於本案行為前，曾因違反廢棄物清理法、公共危險、妨害自由、詐欺、竊盜等案件經法院論罪科刑確定，此有臺灣高等法院被告前案紀錄表附卷可憑，素行不佳，以及被告明知詐欺犯罪在我國橫行多年，社會上屢見大量被害人遭各式詐欺手法騙取財物，竟加入以實施詐術為手段之本案詐欺集團，夥同丁○○、「噴火龍」及其他不詳成員，透過假冒中央健康保險局人員、員警、檢察官等身分之詐術內容，向告訴人騙取現金43萬元等財物，所為實屬不該；又被告迄本院判決前，尚未以和解、調解或其他方式賠償告訴人，是本案所生損害猶未經被告於事後為適當填補；惟考量被告在本案犯行之角色分工、始終坦承本案犯行之犯後態度，以及本案被告所為參與犯罪組織罪部分符合前揭自白減刑規定，暨被告於本院審理中自陳之智識程度、生活狀況（本院卷第131頁）等一切情狀，量處如主文所示之刑，以資懲儆。
七、沒收：
(一)按偽造之印章、印文或署押，不問屬於犯人與否，沒收之，
    刑法第219條定有明文。基此，有關本案被告共同於具公文
    書性質之「臺灣臺北地方法院檢察署分案調查證物清單」上
    偽造之「臺灣臺北地方法院檢察署印」公印文1枚，自應依
    上開規定宣告沒收。至前揭「臺灣臺北地方法院檢察署分案
    調查證物清單」，雖係本案被告所共同偽造，然既經被告交
    由告訴人收執而為行使，自非屬被告等本案犯罪行為人所有
    之物，爰不予宣告沒收。另上開偽造之公印文1枚，雖可疑
    係另以偽造之印章蓋用所生，然細觀該枚偽造公印文所蓋印
    之文書（即前揭偽造之「臺灣臺北地方法院檢察署分案調查
    證物清單」），顯係以電腦等相關設備打印而成，非由自然
    人書寫，是依現今運用電腦製作文書之技術發展，確有透過
    電腦等相關設備而以插入印文圖片方式偽造該枚公印文之可
    能，況本案並未扣得刻有相同印文之實體印章，基於有疑唯
    利被告原則，自不得逕認本案存有偽造之印章而予以宣告沒
    收，附此敘明。
(二)按犯罪所得，屬於犯罪行為人者，沒收之；犯罪所得之沒收
    ，於全部或一部不能沒收或不宜執行沒收時，追徵其價額，
    刑法第38條之1第1項前段、第3項分別定有明文。又按共同
    正犯犯罪所得之沒收、追徵，應就各人所分得之數為之。所
    謂各人「所分得」之數，係指各人「對犯罪所得有事實上之
    處分權限」而言。因此，若共同正犯各成員內部間，對於犯
    罪所得分配明確時，應依各人實際所得宣告沒收（最高法院
    107年度台上字第2989號判決要旨參照）。經查，本案被告
    共同實施之加重詐欺取財犯行，雖有向告訴人詐得現金43萬
    元及如附表所示之存摺、金融卡等物品，然該等詐得物品既
    均經被告以放置於指定地點之方式轉交予丁○○，再由丁○○轉
    交予不詳成員，參以被告因上開收取、轉交本案詐得物品之
    行為而實際獲得2千元或3千元之報酬乙情，業據被告於本院
    審理中供承明確（本院卷第130頁），堪信被告就本案加重
    詐欺取財犯行之詐得財物，業已與其他共同正犯分配明確，
    且依有疑唯利被告原則，應認本案被告實際分得之犯罪所得
    為2千元，而此一犯罪所得，既未實際合法發還被害人，復
    無刑法第38條之2第2項不宜執行沒收之情事，自應依同法第
    38條之1第1項前段、第3項宣告沒收、追徵。
八、依刑事訴訟法第273條之1第1項、第299條第1項前段，組織
    犯罪防制條例第3條第1項後段、第8條第1項後段，刑法第11
    條前段、第28條、第339條之4第1項第1款、第2款、第216條
    、第211條、第55條、第219條、第38條之1第1項前段、第3
    項，刑法施行法第1條之1第1項，判決如主文。　　
九、如不服本判決，得自收受送達判決書之日起20日內，向本院
    提出上訴書狀（應付繕本），上訴於管轄之上級法院。
本案經檢察官鄒千芝提起公訴，檢察官丙○○到庭執行職務。
中　　華　　民　　國　　111 　年　　5 　　月　　10　　日
  　　　　　　　　刑事第三庭　法　官　蔡宗儒
以上正本證明與原本無異。
如不服本判決應於收受送達後20日內向本院提出上訴書狀，並應
敘述具體理由；其未敘述上訴理由者，應於上訴期間屆滿後20日
內向本院補提理由書（均須按他造當事人之人數附繕本）「切勿
逕送上級法院」。
告訴人或被害人對於判決如有不服，具備理由請求檢察官上訴者
，其上訴期間之計算係以檢察官收受判決正本之日期為準。
                              書記官  梁文婷
中　　華　　民　　國　　111 　年　　5 　　月　　12　　日
附錄本案論罪法條全文：
組織犯罪防制條例第3條
發起、主持、操縱或指揮犯罪組織者，處3年以上10年以下有期
徒刑，得併科新臺幣1億元以下罰金；參與者，處6月以上5年以
下有期徒刑，得併科新臺幣1千萬元以下罰金。但參與情節輕微
者，得減輕或免除其刑。
具公務員或經選舉產生之公職人員之身分，犯前項之罪者，加重
其刑至二分之一。
犯第1項之罪者，應於刑之執行前，令入勞動場所，強制工作，
其期間為3年。
前項之強制工作，準用刑法第90條第2項但書、第3項及第98條第
2項、第3項規定。
以言語、舉動、文字或其他方法，明示或暗示其為犯罪組織之成
員，或與犯罪組織或其成員有關聯，而要求他人為下列行為之一
者，處3年以下有期徒刑，得併科新臺幣3百萬元以下罰金：
一、出售財產、商業組織之出資或股份或放棄經營權。
二、配合辦理都市更新重建之處理程序。
三、購買商品或支付勞務報酬。
四、履行債務或接受債務協商之內容。
前項犯罪組織，不以現存者為必要。
以第5項之行為，使人行無義務之事或妨害其行使權利者，亦同
。
第5項、第7項之未遂犯罰之。

中華民國刑法第339條之4
犯第339條詐欺罪而有下列情形之一者，處1年以上7年以下有期
徒刑，得併科1百萬元以下罰金：
一、冒用政府機關或公務員名義犯之。
二、三人以上共同犯之。
三、以廣播電視、電子通訊、網際網路或其他媒體等傳播工具，
    對公眾散布而犯之。
前項之未遂犯罰之。

中華民國刑法第216條（行使偽造變造或登載不實之文書罪）
行使第210條至第215條之文書者，依偽造、變造文書或登載不實
事項或使登載不實事項之規定處斷。

中華民國刑法第211條（偽造變造公文書罪）
偽造、變造公文書，足以生損害於公眾或他人者，處1年以上7年
以下有期徒刑。

附表：
編號 受騙財物 1 乙○○之中華郵政帳號00000000000000號金融帳戶之存摺及金融卡 2 乙○○之霧峰區農會帳號00000000000000號金融帳戶之存摺及金融卡